臺灣新竹地方法院民事簡易判決
110年度竹北簡字第57號
原告即反訴  
被告        江敏銖  
訴訟代理人  戴家鴻  
被告即反訴  
原告        洪張彩雲

訴訟代理人  許語婕律師
上列當事人間請求排除侵害等事件，本院於民國110年1月26日辯
論終結，判決如下：
    主  文
一、被告應將坐落新竹縣○○鄉○○段○○○○地號、如附圖二所示A1面
    積七點０九平方公尺、A2面積一點九一平方公尺土地上之地
    上物拆除，並將該等占用之土地返還予原告。
二、原告其餘之訴駁回。
三、訴訟費用由被告負擔十分之三，餘由原告負擔。
四、本判決第一項得假執行。
五、確認反訴原告就反訴被告所有、坐落新竹縣○○鄉○○段○○○○地
    號、如附圖三紅色實線區域所示、面積20.51平方公尺；斜
    線部分所示、面積3.07平方公尺，合計面積23.58平方公尺
    之土地，有通行權存在。
六、反訴被告應將坐落新竹縣○○鄉○○段○○○○地號，如上開第五項
    反訴原告具有通行權之土地範圍內，如附圖四所示紅色線位
    置之鐵皮，及四個綠色標誌位置處之四支鐵條拆除，並容忍
    反訴原告通行上開土地，不得為任何妨礙反訴原告通行之行
    為。
七、反訴被告就上開第五項所示範圍之土地，應容忍反訴原告鋪
    設柏油、水泥等通行設施，並埋設電線、水管、瓦斯管、天
    然氣管線或其他管線。
八、反訴訴訟費用由反訴原告負擔。
九、本判決第六、七項得假執行。
    事實及理由
甲、本訴部分：
壹、程序方面：
　　按按訴狀送達後，原告不得將原訴變更或追加他訴，但請求
    之基礎事實同一、不甚礙被告之防禦及訴訟之終結者，不在
    此限；不變更訴訟標的，而補充或更正事實上或法律上之陳
    述者，非為訴之變更或追加，民事訴訟法第255 條第1 項第
    2款、第7 款、第256 條分別定有明文。又原告於判決確定
    前，得撤回訴之全部或一部；但被告已為本案之言詞辯論者
    ，應得其同意。訴之撤回應以書狀為之；但於期日，得以言
    詞向法院或受命法官為之，同法第262條第1項及第2項亦有
    明定。查本件原告起訴時，原列包含洪大暘為被告，訴之聲
    明原為：㈠、被告洪張彩雲不得通行及阻礙原告坐落新竹縣○
    ○鄉○○段0000地號土地（下稱3-18地號土地）如起訴狀附圖1
    紅色所示區域部分約27平方公尺所有權之行使，並將占用如
    起訴狀附圖2所示區域部分約10平方公尺（以實測為主）土
    地範圍上之建築物拆除。㈡、被告洪大暘應將如起訴狀附圖3
    黃色所示區域部分約6平方公尺之堆置物清除，回復原狀，
    並將上開土地返還原告。嗣經本院於民國109年9月11日會同
    兩造及新竹縣新湖地政事務所（下稱新湖地政事務所）地政
    人員至現場履勘、測量時，就原告原訴之聲明第二項所示土
    地上已無洪大暘堆置之物品，原告即當場撤回上開第二項聲
    明及對洪大暘之起訴（見本院卷第171頁），並於新湖地政
    事務所測量成果出來後，原告並於110年1月26日言詞辯論期
    日，當庭變更其上開第一項聲明為：被告不得通行及阻礙原
    告3-18地號土地，如新湖地政事務所複丈日期109年9月11日
    土地複丈成果圖第一頁（下稱附圖一，見本院卷第215頁）
    紅色實線區域所示、面積20.51平方公尺土地（下稱系爭紅
    色實線區域土地）所有權之行使，並將占用上開複丈成果圖
    第二頁（下稱附圖二，見本院卷第217頁）A1部分所示、面
    積7.09平方公尺、A2部分所示、面積1.91平方公尺之土地範
    圍上建築物拆除，並將占用之土地返還予原告（見本院卷第
    301、323頁）。經核原告上開追加請求被告返還占用之3-18
    地號土地予原告，係本於同一基礎事實，且無礙於被告之防
    禦及訴訟之終結，另原告就原訴之聲明請求禁止被告通行土
    地等之位置及面積、及請求被告拆除地上物及返還土地之位
    置及面積，乃係依據新湖地政事務所繪測之複丈成果圖而為
    事實上之補充、更正，非屬訴之變更或追加，併原告撤回對
    被告洪大暘及原訴之聲明第二項部分，核均與上開規定並無
    不合，程序上均應予以准許。
貳、實體方面：
一、原告起訴主張：原告為3-18地號土地之所有權人，被告則為
    坐落新竹縣○○鄉○○段0000地號土地（下稱3-20地號土地）之
    所有權人，被告未經原告同意，即以3-18地號土地上如附圖
    一所示之系爭紅色實線區域土地為既成道路（即新竹縣○○鄉
    ○○路00巷，下稱系爭巷道），而任意進出使用，阻礙原告於
    3-18地號土地上施工整地，然系爭巷道係為死巷，並非供不
    特定公眾所通行，非既成道路，被告不得主張公用地役權，
    亦未取得原告之同意即加以使用，其業已妨礙原告就系爭紅
    色實線區域土地所有權之行使，原告自得本於3-18地號土地
    所有權人之地位，依民法第767條之規定，訴請被告不得通
    行、使用系爭紅色實線區域土地，及阻礙原告就該部分土地
    所有權之行使。且被告就3-20地號土地之對外通行，可先從
    該土地利用旁邊之3-18地號土地一小部分，再接到被告之子
    洪大暘所有同段3-19、3-21、14-15地號土地（下稱3-19、3
    -21、14-15地號土地），以連接到○○路，如此對原告該3-18
    地號土地之通行使用範圍較少，方屬對鄰地損害最少之通行
    方案及處所，故被告對系爭紅色實線區域土地，對原告並未
    享有袋地通行權。又被告坐落3-20地號土地上之同段0000建
    號房屋（即門牌號碼新竹縣○○鄉○○路00巷0號，下稱系爭建
    物）如附圖二所示A1部分面積7.09平方公尺、A2部分面積1.
    91平方公尺部分，係無權占用原告之3-18地號土地，原告亦
    得依民法第767條規定，請求被告將上開建物占用3-18地號
    土地之部分拆除，並將該等占用之土地返還予原告等語。並
    聲明：如上述變更後訴之聲明所示。
二、被告則以：
㈠、系爭巷道其開設之年代不可考，迄今已逾50年未曾中斷，且
    系爭巷道原編有○○路00巷1、2、3、4、5、6、7號等建物，
    但上開3、4、5、6、7號建物業因未取得土地所有權而遭原
    告訴請拆除完畢，加上系爭巷道巷口之臺電路燈電桿上寫有
    「○○○巷」等文字，係為便利上開住戶及其他諸如住戶親友
    、郵差、送報生、水電抄表員及其他經濟生活上必須連絡之
    不特定人員得以知悉系爭巷道並為通行之用，可見系爭巷道
    係供不特定公眾通行許久，且於通行之初，土地所有權人亦
    未阻止，系爭巷道即具有公用地役關係，屬新竹縣建築管理
    自治條例第4條第1項第1款規定之既成道路，故原告請求判
    決禁止被告通行、使用系爭紅色實線區域土地，實無理由。
    況退步而言，縱系爭巷道不成立公共地役關係，然被告所有
    之3-20地號土地，被原告所有之3-18地號土地及同段3-30地
    號土地（此筆土地下稱3-30地號土地）所包圍，除系爭巷道
    外，並無對外通行之道路，故被告所有之3-20地號土地，自
    屬袋地，且系爭紅色實線區域土地即系爭巷道之面積甚小，
    聯外距離最短，占用土地之範圍甚為有限，是被告繼續通行
    使用該等土地對外通行，自屬損害鄰地最小之處所及方法，
    對原告自得主張民法第787條規定之袋地通行權，原告禁止
    被告通行該部分之土地，自屬無據。原告雖稱被告就3-20地
    號土地之對外通行，可先從該土地利用旁邊之3-18地號土地
    一小部分，再接到被告之子洪大暘所有3-19、3-21、14-15
    地號土地及其上之建物，再由該建物通往○○路云云，然上開
    路線顯然人車無法直接進出，且被告之配偶行動不便，於有
    醫療急救或消防等需求時，倘只能依靠洪大暘之上開建物對
    外通行，除嚴重妨礙洪大暘之住居安寧，更無疑係限制洪大
    暘就上開所有之土地及建物終生不得出售，或其需保持建物
    全天門戶大開，甚屬無稽，絕非3-20地號土地對外與公路間
    之適宜聯絡道路。且原告本於所有人地位，請求被告不准通
    行系爭土地，亦屬權利濫用，並無理由。
㈡、又被告所有之系爭建物於59年間興建，原告於102年12月4日
    買受3-18地號土地時，應已知悉系爭建物是否有逾越建築，
    又原告自取得3-18地號土地所有權後，迄今已長達6年之久
    ，被告均未變更系爭建物外觀或範圍，原告亦曾提出多個訴
    訟要求巷道內其他住戶拆遷，亦可見原告於此期間內顯有知
    悉被告建物越界建築之可能，當時却未對被告即時提出異議
    ，依民法第796條第1項之規定，原告即不得再請求被告拆除
    越界之建物並返還土地。又系爭建物占用3-18地號土地面積
    甚微，未影響或妨礙原告土地作為室外停車空間使用之目的
    ，亦無影響原告居住環境品質與安全，是拆除系爭建物占用
    3-18地號土地部分，原告可獲得之利益甚微，然因系爭建物
    屋齡已久，拆除恐影響其安全結構，兩者相較之下，原告顯
    係以損害他人即被告為主要目的而有權利濫用之情，是以依
    民法第796條之1第1項及權利濫用禁止之原則，原告亦不得
    請求被告拆屋還地。為此聲明：原告之訴駁回。
三、兩造不爭執事項：
㈠、系爭3-18地號土地屬原告所有，系爭3-20地號土地屬被告所
    有，坐落系爭3-20地號土地上之系爭建物為被告所有，系爭
    3-18地號土地，位於系爭建物右前方，如附圖一所示之系爭
    紅色實線區域、面積20.51平方公尺之土地，現為新竹縣○○
    鄉○○路00巷巷道即系爭巷道，該巷道巷口之臺電路燈電桿上
    寫有「○○○巷」等文字。
㈡、被告之系爭建物，占用原告系爭3-18地號土地如附圖二所示A
    1、面積7.09平方公尺，A2、面積1.91平方公尺之土地，此
    亦有附圖二可參。
四、兩造間爭執事項及本院之判斷：
    茲本件兩造間有爭執應予以審究者，在於：㈠、被告辯稱系
    爭紅色實線區域土地為既成巷道，並具有公用地役關係，原
    告有容忍其通行使用之義務，是否有據？被告系爭3-20地號
    土地，是否為袋地？被告辯稱其就系爭3-18地號之系爭紅色
    實線區域土地，對原告有袋地通行權存在，有無理由？原告
    訴請被告不得通行使用系爭紅色實線區域土地，及妨礙原告
    所有權之行使，應否准許？㈡、被告是否無權占用原告所有
    系爭3-18地號土地如附圖1所示A1、A2之土地？被告以民法
    第796條及第796條之1規定，及禁止原告權利濫用原則為抗
    辯，主張應免予其拆除、返還如附圖1所示A1、A2部分之建
    物及土地，是否有據？爰予以論述如下。
㈠、被告辯稱系爭紅色實線區域土地為既成巷道，並具有公用地
    役關係，原告有容忍其通行使用之義務，是否有據？被告系
    爭3-20地號土地，是否為袋地？被告辯稱其就系爭3-18地號
    之系爭紅色實線區域土地，對原告有袋地通行權存在，有無
    理由？原告訴請被告不得通行使用系爭紅色實線區域土地，
    及妨礙原告所有權之行使，應否准許？
１、按公用地役關係乃私有土地而具有公共用物性質之法律關係
    ，與民法上地役權之概念有間，久為我國法制所承認，既成
    道路成立公用地役關係，首須為不特定之公眾通行所必要，
    而非僅為通行之便利或省時；其次，於公眾通行之初，土地
    所有權人並無阻止之情事；其三，須經歷之年代久遠而未曾
    中斷，所謂年代久遠雖不必限定其期間，但仍應以時日長久
    ，一般人無復記憶其確實之起始，僅能知其梗概為必要，有
    司法院大法官第400號解釋理由書可資參照。是以土地要符
    合上開所述之既成道路並具有公用地役關係，以排除該土地
    所有權人之所有權行使，其要件之一，必須該土地係供不特
    定公眾所通行，而非僅係特定人之通行使用。
２、本件被告主張系爭巷道為既成道路，無非係主張該巷道自67
    年起即已存在且供不特定多數人通行之用，而具有公用地役
    關係乙節，惟此為原告所否認。查，被告主張位於3-18地號
    土地上之系爭巷道，係至遲自67年間起即供通行使用，且當
    時該巷道通行區域內，已有包括系爭建物及同巷1、3、4、5
    、6、7號建物之住家居民等在使用，該等建物並均已有編有
    門牌乙節，固據其提出67年6月30日、78年6月14日、82年6
    月13日、97年10月20日、101年5月26日之林務局農林航空測
    量所拍攝之航照圖影本為證（見本院卷第77-86頁），並有9
    5年6月間系爭巷道現場照片在卷可參（見本院卷第87頁），
    復經本院依職權向新竹縣○○鄉○○○○○○○○○路00巷0○0號門牌之
    初編歷史，經該所於109年8月19日函覆在卷可憑（該函見本
    院卷第157-158頁），足見被告辯稱系爭巷道於67年間即已
    存在，並供旁邊住家等居民通行使用乙節，固屬非虛。然查
    ：由被告提出之上開航照圖影本觀之，其上塗橘色之位置，
    即約略為系爭巷道之所在，而該巷道旁及附近固有數間之建
    物，且巷道之一端係往南連接至○○鄉○○路，然另一端則止於
    上開建物，並未連接至北側之道路。又經本院於109年9月11
    日會同兩造及地政人員至現場履勘結果，可知系爭巷道目前
    僅被告系爭建物在對外使用以通行至南側之○○鄉○○路之情，
    有當日之勘驗筆錄及現場照片在卷可憑（見本院卷第172、1
    75-179頁），而當場被告亦表示:之前在系爭建物後方另有5
    戶亦是利用系爭巷道對外聯絡至○○路，目前那幾戶建物都已
    拆除，之前該巷道可以通到上開後面那幾戶房屋時，後面是
    死巷等語（見本院卷第172頁），核亦均與前述航照圖所顯
    示之情形相符。準此，系爭巷道係屬死巷，其僅一端可往南
    通到○○路，並非兩側均可對外連接到道路，可見該巷道僅係
    供被告及前述已拆除建物之住戶，暨與其等有關之人員等特
    定之人所使用，並非供不特定之公眾所通行使用，則依上開
    所述既成道路之要件，因該巷道非供不特定公眾所通行使用
    ，自非屬既成巷道無訛。況經本院依職權向新竹縣○○鄉公所
    及新竹縣政府函查系爭巷道是否為既成道路，已分經函覆稱
    ：系爭巷道非既成道路，亦非本所所管養之道路；旨揭巷道
    之土地所有權人並無向本府申請認定既成道路等語，此有新
    竹縣○○公所109年8月19日○所工字第1090007055號函、新竹
    縣政府109年8月21日府工養字第1090046232號函在卷為憑（
    見本院卷第155、163頁）。據此，系爭巷道既非供不特定公
    眾所通行，即非既成道路，揆諸前開司法院大法官第400號
    解釋理由書見解及上開所述，難認已成立公用地役關係，被
    告據此用以排除原告就3-18地號土地之系爭紅色實線區域土
    地所有權之行使，固屬無據。
３、惟按土地因與公路無適宜之聯絡，致不能為通常使用時，除
    因土地所有人之任意行為所生者外，土地所有人得通行周圍
    地以至公路。前項情形，有通行權人應於通行必要之範圍內
    ，擇其周圍地損害最少之處所及方法為之，民法第787條第1
    項、第2項前段已定有明文。又是否為土地通常使用所必要
    ，應按土地之位置、地勢、面積或其用途定之，不以從來使
    用之方法為標準，此因必要通行權乃是因應社會生活，而使
    周圍地所有權所受之限制，是有無必要，自應就土地使用之
    社會環境及生活情勢之變化等加以斟酌，綜合而為判斷。查
    ，被告之3-20地號土地，為原告之3-18地號、3-30地號土地
    所包圍，並未直接鄰接道路，此有附圖一至四可憑，並為原
    告所不爭執，是被告所有之3-20地號土地，乃係袋地之情，
    堪以認定。又該3-20地號土地，其上坐落之被告系爭建物，
    其建物之大門位於建物南側，朝向○○路，由該建物要對外通
    往道路即上開○○路，所經過系爭3-18地號如附圖一之系爭紅
    色實線區域土地，其寬度約介於165-270公分之間，面積共2
    0.51平方公尺，其上現況為水泥路面，且系爭建物距離○○路
    約10多公尺遠等情，亦經本院於前述日期會同兩造及地政人
    員現場履勘及囑託測量屬實，製有勘驗筆錄、現場照片及地
    政人員檢送之附圖一附卷為憑（見本院卷第171-179、215頁
    ），且被告居住於系爭建物，多年來均係經由系爭3-18地號
    土地上開區域即系爭巷道，對外通往道路即南側之○○路，亦
    如前述，且系爭巷道又係系爭建物之住戶即被告，對外欲通
    行至惟一道路即○○路，所必經及距離最近之土地，亦有附圖
    一及上開履勘時之現場照片，暨卷附之現場照片在卷可參（
    見本院卷第19-23頁、第87、99-111頁），揆諸上開之規定
    及說明，被告辯稱其就系爭3-18地號如附圖一之系爭紅色實
    線區域土地，有袋地通行權乙節，即非無稽。
４、原告雖主張被告就3-20地號土地之對外通行，可先從該土地
    利用旁邊之3-18地號土地一小部分，再接到被告之子洪大暘
    所有3-19、3-21、14-15地號土地，以連接到○○路，如此對
    原告該3-18地號土地之通行使用範圍較少，方屬對鄰地損害
    最少之通行方案及處所之適當通行方案，然為被告所否認。
    經查，3-19、3-21、14-15地號土地固原亦屬被告所有，其
    後被告於107年7月2日移轉登記予其子洪大暘，此有卷附之
    該等土地之登記謄本及地籍異動索引表在卷可參（見本院卷
    第49-55頁、第307-315頁）。惟查，於被告移轉該三筆土地
    予其子之前，系爭3-20地號土地即為系爭3-18、3-30地號所
    包圍而成為袋地，並非因被告移轉該三筆土地予其子之後，
    該3-20地號土地始變為袋地，且如依原告所述之方案，除了
    因被告所通行之土地，因有所轉折、彎曲，造成所需通行土
    地面積之增加外，對雙方所各自所有之3-18地號及3-19、3-
    21、14-15地號土地之利用，均同屬不利。況洪大暘在其所
    有之3-19、3-21地號土地上，已興建一棟三樓半鋼筋結構建
    物，其主結構於本院109年9月11日至現場履勘時已興建完畢
    ，且上開建物幾乎已將3-19、3-21地號土地蓋滿，該建物距
    離該等土地與3-18地號土地間之地界線約5、6公分等情，亦
    經本院記明於勘驗筆錄，並有現場照片附卷可憑（見本院卷
    第172、203-207頁），可見3-19、3-21地號土地上除洪大暘
    已興建之建物外，幾已無其餘空間得供人車正常通行使用，
    是原告主張之上開通行方案，現實上亦不可行。是以，本院
    審酌：被告主張通行之附圖一系爭紅色實線區域土地即系爭
    巷道，先前多年來即作為包括被告等○○路00巷內居民對外通
    行之通路使用，且為被告3-20地號土地通往○○路之最短距離
    ，及該通行之道路已鋪設水泥，如准許被告繼續通行該等土
    地，並不會改變該等土地多年來之利用狀況，對該等土地目
    前之地形、地貌亦不會有所變動，就原告對系爭3-18地號土
    地之利用，所造成之不利影響亦屬不大，何況原告於買受該
    3-18地號土地前，衡情亦應已知悉該部分土地，多年來係作
    為被告等特定住戶對外通行使用之利用情形，是被告之3-20
    地號土地通行3-18地號土地上開之範圍，以對外連接道路，
    確屬對鄰地損害最少之處所及方法，被告辯稱其就該部分土
    地對原告享有袋地通行權，應屬可採，原告主張之通行方案
    ，並非損害最少及可行之方案，尚不可取。被告就3-18地號
    土地如附圖一之系爭紅色實線區域土地，既有袋地通行權，
    原告就該部分土地所有權之行使即因此應受到限制，則原告
    依民法第767條之規定，聲明請求判令被告不得通行3-18地
    號該部分之土地，及阻礙原告就該部分土地所有權之行使，
    即無理由而不應准許。
㈡、被告是否無權占用原告所有系爭3-18地號土地如附圖2所示A1
    、A2之土地？被告以民法第796條及第796條之1規定，及禁
    止原告權利濫用原則為抗辯，主張應免予其拆除、返還如附
    圖2所示A1、A2部分之建物及土地，是否有據？
１、按所有人對於無權占有或侵奪其所有物者，得請求返還之；
    對於妨害其所有權者，得請求除去之，民法第767條第1項前
    段定有明文。當事人主張有利於己之事實者，就其事實有舉
    證之責任，但法律別有規定，或依情形顯失公平者，不在此
    限，此為民事訴訟法第277條所明定。又以無權占有為原因
    ，請求返還所有物之訴，被告對原告就其物有所有權存在之
    事實無爭執，而僅以非無權占有為抗辯者，原告於被告無權
    占有之事實，無舉證責任。被告應就其取得占有，係有正當
    權源之事實證明之。如不能證明，則應認原告之請求為有理
    由（最高法院72年台上字第1552號判決意旨參照）。
２、經查，原告主張被告所有之系爭建物北側二、三樓陽台，占
    用其所有3-18地號土地如附圖二所示A1、面積7.09平方公尺
    、西側鐵皮及滴水無權占用上開土地如附圖二所示A2、面積
    1.91平方公尺之土地等情，業據其提出地籍圖謄本、現場照
    片為據（見本院卷第17、21-23頁），復經本院於109年9月1
    1日會同兩造及地政人員至現場履勘及測量屬實，有勘驗筆
    錄、現場照片及附圖二附卷為憑（見本院卷第171-191、217
    頁），且為被告所不爭執，自堪信為真實。
３、又按土地所有人建築房屋非因故意或重大過失逾越地界者，
    鄰地所有人如知其越界而不即提出異議，不得請求移去或變
    更其房屋；土地所有人建築房屋逾越地界，鄰地所有人請求
    移去或變更時，法院得斟酌公共利益及當事人利益，免為全
    部或一部之移去或變更，民法第796條第1項本文、第796條
    之1第1項本文固分別定有明文。次按民法第七百九十六條規
    定，所謂土地所有人建築房屋逾越疆界者，鄰地所有人如知
    其越界，而不即提出異議，不得請求移去或變更其建築物，
    係指鄰地所有人於土地被越界建築當時明知而不即時反對，
    不得於事後請求拆除建築物而言；土地所有人建築房屋逾越
    疆界者，鄰地所有人如知其越界而不即提出異議，不得請求
    移去或變更其建築物，固為民法第七百九十六條所明定。惟
    主張鄰地所有人知其越界而不即提出異議者，應就此項事實
    負舉證責任。且此所定鄰地所有人之忍受義務，係為土地所
    有人所建房屋之整體有一部分逾越疆界，若予拆除，勢將損
    及全部建築物之經濟價值而設。倘土地所有人於所建房屋整
    體之外，越界加建房屋，則鄰地所有人請求拆除，原無礙於
    原建房屋之整體，即無該條規定之適用（最高法院81年台上
    字第938號、86年台上字第651號民事判決要旨參照）。
４、被告固辯稱系爭建物於59年間興建，而原告係於102年12月間
    買受3-18地號土地，期間被告均無改變系爭建物外觀，原告
    於收購上開土地時，應已知悉系爭建物有無越界建築，且原
    告頻繁進入系爭巷道，期間亦顯有知悉可能云云，然為原告
    所否認，則依前述之舉證法則，被告仍應就其建造系爭建物
    時係「非因故意或重大過失而越界建築」，及斯時鄰地所有
    權人「知其越界而不即提出異議」等節事實負舉證之責，始
    得合於前開越界建築規定之適用。經查，被告之系爭建物係
    於59年間興建完成，原告則係於102年12月4日因買賣而取得
    系爭3-18地號土地，此有3-18地號土地登記第一類謄本及系
    爭建物登記第一類謄本（記載其原因發生日為59年3月1日）
    在卷可憑（見本院卷第29、57頁），是系爭建物興建迄今已
    逾50年，被告稱其屋齡已久等情，固係屬實。惟依上開所載
    系爭建物占用3-18地號土地之面積觀之，尚屬非大，則被告
    以系爭建物存在已久，推認主張原告於102年間買受系爭土
    地時，即得知悉系爭建物是否有越界建築而未表示異議云云
    ，已屬率斷而難遽採，且縱原告為解決其與系爭巷道內，其
    他無權占用其所有土地之住戶間糾紛，而頻繁進出系爭巷道
    ，然此亦與原告是否查知系爭建物有無越界無關，而被告復
    未提出其他證據，以證明其於建造系爭建物，係非因故意或
    重大過失而越界建築，及原告之前手即系爭建物建造當時之
    鄰地所有權人，知被告越界而不即提出異議，所辯即非可採
    。況上開規定所定鄰地所有人之忍受義務，係為土地所有人
    所建房屋之整體有一部分逾越疆界，若予拆除，勢將損及全
    部建築物之經濟價值而設，倘土地所有人於所建房屋整體之
    外，越界加建房屋或地上物，則鄰地所有人請求拆除，原無
    礙於原建房屋之整體，亦無上開民法規定之適用。經查，系
    爭建物如附圖二所示A2部分之鐵皮及滴水即鐵皮屋簷，乃為
    事後增建，此有系爭建物現場照片附卷可參（見本院卷第19
    、27、175-179頁），而系爭鐵皮屋簷顯非系爭建物之主結
    構體，故拆除時應不會影響房屋之結構安全，又系爭建物如
    附圖二所示A1之陽台，為系爭建物二、三樓主體結構以外所
    突出之露台，業經本院於109年9月11日現場履勘屬實（見本
    院卷第183-191頁之照片），可見系爭該等陽台並非建物主
    體之承重牆及樑柱等安全結構，亦非系爭建物之重要結構，
    自難認拆除占用3-18地號之該等陽台，對被告及社會經濟、
    公共利益，有何重大及不利影響，揆諸前揭規定及說明，本
    件自無上開民法第796條、第796條之1規定之適用。至被告
    另稱原告請求拆屋還地為權利濫用乙節，惟按民法第148條
    係規定行使權利，不得以損害他人為主要目的，若當事人行
    使權利，雖足使他人喪失利益，而茍非以損害他人為主要目
    的，即不在該條所定範圍之內（最高法院45年台上字第105
    號判例意旨參照）。故權利濫用者，須兼備主觀上專以損害
    他人為主要目的及客觀上因權利行使取得利益與他人所受損
    害不相當，缺一不可。是以行使權利者，主觀上若非專以損
    害他人為主要目的時，縱因權利之行使致影響相對人之利益
    時，亦難認係權利濫用。又權利之行使，是否以損害他人為
    主要目的，應就權利人因權利行使所能取得之利益，與他人
    及國家社會因其權利行使所受之損失，比較衡量以定之。倘
    其權利行使之結果，非自己所得利益極少而他人及國家社會
    所受之損失甚大者，即不得視為以損害他人為主要目的而為
    權利濫用。查，原告請求被告拆屋並返還占用之系爭3-18地
    號土地，係為維護其該筆土地所有權之完整，乃原告行使其
    所有權之權能，為其正當法律權利之行使，縱影響被告就該
    部分土地現實使用之利益，要係無權占用他人土地之被告，
    遭所有權人之原告依法主張權利時，所應接受面對之當然結
    果，難認原告此部分對被告之起訴請求，係專以損害被告為
    主要目的。又原告此部分行使權利之結果，亦非自己所得利
    益甚小，然致被告及社會經濟、公共利益受損嚴重，亦如前
    述，自不構成權利之濫用，被告辯稱原告為權利濫用而不得
    行使此權利云云，應非可採。
５、從而，被告就其系爭建物占用原告系爭3-18地號土地部分，
    既未主張及舉證有何合法占用之權源，且原告此部分之權利
    行使，並非權利濫用，亦無民法第796條第1項、796條之1第
    1項規定之適用，從而，原告本於民法第767條第1項物上請
    求權之規定，訴請被告將占用系爭3-18地號土地之系爭建物
    部分拆除，並將占用之土地返還予原告，即屬有據而應予准
    許。
㈢、綜上所述，原告依民法第767條第1項之規定，訴請被告將系
    爭3-18地號土地上，如附圖二A1所示面積7.09平方公尺、A2
    所示面積1.91平方公尺之系爭建物拆除，並將該等占用之土
    地返還予原告，即屬有據，應予准許。至原告另依上開之規
    定，訴請被告不得通行、使用系爭3-18地號土地之系爭紅色
    實線區域土地，及阻礙原告就該部分土地所有權之行使，則
    無理由而應予駁回。
㈣、本件判決之基礎已臻明確，兩造其餘之攻擊、防禦方法及舉
    證，核與判決結果無影響，爰不一一予以論列，併此敘明。
㈤、本件為適用簡易訴訟程序所為被告部分敗訴之判決，就被告
    敗訴部分，爰依民事訴訟法第389條第1項第3款之規定，依
    職權宣告假執行。
五、據上論結，本件原告之訴為一部有理由，一部無理由，依民
    事訴訟法第436條第2項、第389條第1項第3款、第79條，判
    決如主文。
乙、反訴部分：
壹、程序方面
㈠、按被告於言詞辯論終結前，得在本訴繫屬之法院，對於原告
    及就訴訟標的必須合一確定之人提起反訴；反訴之標的與本
    訴之標的及其防禦方法不相牽連者，不得提起，民事訴訟第
    259條、第260條第1項定有明文。而所謂反訴之標的與本訴
    之標的及其防禦方法有「相牽連」者，係指反訴之標的與本
    訴之標的間，或反訴之標的與防禦方法間，兩者在法律上或
    事實上關係密切，審判資料有共通性或牽連性者而言。舉凡
    本訴標的法律關係或作為防禦方法所主張之法律關係，與反
    訴標的之法律關係同一，或當事人兩造所主張之權利，由同
    一法律關係發生，或本訴標的之法律關係發生之原因，與反
    訴標的之法律關係發生之原因，其主要部分相同，均可認為
    兩者間有牽連關係，最高法院91年度台抗字第440號裁判意
    旨參照。查本件反訴被告依民法第767條規定，訴請反訴原
    告禁止通行其所有3-18地號土地如附圖一所示之系爭紅色實
    線區域、面積20.51平方公尺之土地；而反訴原告則具狀請
    求確認其對上開部分土地，及3-18地號土地如新湖地政事務
    所複丈日期109年12月18日土地複丈成果圖第一頁（下稱附
    圖三，見本院卷第293頁）斜線區域面積3.07平方公尺（此
    部分土地下稱系爭斜線區域土地），合計面積23.58平方公
    尺之土地（下稱系爭通行土地，附圖一之系爭紅色實線區域
    土地，即為附圖三之紅色實線區域土地）有通行權，並訴請
    反訴被告應將「系爭通行土地內」，如新湖地政事務所複丈
    日期109年12月18日土地複丈成果圖第二頁（下稱附圖四，
    見本院卷第295頁），其紅色線位置之鐵皮及四個綠色標誌
    位置處之四支鐵條（反訴原告於本院卷第328頁，誤載為5支
    ）移除，容忍反訴原告通行等及在該等土地上鋪設柏油、水
    泥等通行設施，暨埋設管線。經核反訴原告之前開請求，與
    其在本訴作為被告之防禦方法所主張之基礎事實同一，且其
    間之攻擊防禦方法有相牽連關係，故被告於本訴進行中提起
    反訴，合於上開規定，應予准許。
㈡、按確認法律關係之訴，非原告有即受確認判決之法律上利益
    者，不得提起之。民事訴訟法第247條第1項前段定有明文。
    又所謂即受確認判決之法律上利益，係指法律關係之存否不
    明確，原告主觀上認其在法律上之地位有不安之狀態存在，
    且此種不安之狀態，能以確認判決將之除去者而言（最高法
    院52年台上字第1240號判例要旨可參）。查本件反訴原告主
    張其為3-20地號土地所有權人，因該土地為袋地，請求就反
    訴被告所有3-18地號，如附圖三所示紅色實線區域面積20.5
    1平方公尺、斜線部分面積3.07平方公尺，合計面積23.58平
    方公尺之土地即系爭通行土地，加以通行以便對外聯絡，並
    確認有通行權存在，惟為反訴被告所不同意並加以否認，是
    反訴原告就反訴被告所有之系爭通行土地，是否有通行權存
    在，於兩造間即屬不明確，致反訴原告在私法上之地位有受
    侵害之危險，而該等危險得以確認判決除去。故反訴原告於
    本件所提之確認之訴部分，即有確認之利益，亦此敘明。
貳、實體方面
一、反訴原告主張：反訴原告所有3-20地號土地，為反訴被告之
    3-18、3-30地號土地所包圍，係屬袋地，且反訴原告一直以
    來即係通行系爭巷道土地，即附圖三（附圖一）之系爭紅色
    實線區域土地以對外連接到○○路，亦屬連接到道路最近之距
    離，然因系爭紅色實線區域土地，對外連接○○路口處之寬度
    僅約1.65公尺，向內連接至反訴原告之系爭3-20地號土地最
    寬處亦僅約2.7公尺，上開寬度實不敷人車通行之通常使用
    ，是反訴原告除主張通行3-18地號之系爭紅色實線區域土地
    外，為一般通行之需要，爰有再一併訴請反訴被告提供 3-1
    8地號之系爭斜線區域、面積僅3.07平方公尺土地，兩者合
    計最寬處為3公尺、面積23.58平方公尺之系爭通行土地，供
    反訴原告通行使用之必要，且此一通行方案係屬對鄰地損害
    最少之處所及方法，反訴原告自得依民法第787條之規定，
    主張對反訴被告上開之土地，享有袋地通行權，並為達讓反
    訴原告得以通行上開土地之目的，一併請求反訴被告應將上
    開土地內設置之障礙物拆除，不得妨礙反訴原告通行等，並
    讓反訴原告得以在該等土地上鋪設柏油、水泥等通行設施，
    另依民法第786條之規定，請求反訴被告就其上開土地，容
    忍反訴原告埋設電線、水管、瓦斯管、天然氣管線或其他管
    線。並聲明如主文第五、六、七項所示，及就如主文第六、
    七項之聲明，願供擔保請准宣告假執行。至反訴被告主張之
    通行方案不可採之理由，係如反訴原告於本訴時上開之主張
    。
二、反訴被告辯稱：系爭3-19、3-21、14-15地號土地，為反訴
    原告分別於94年2月15日、同年月14日、106年7月17日經調
    解分割及買賣而取得其所有權，反訴原告原得利用該等土地
    之較短、便利之距離聯絡通行至○○路，然反訴原告卻將上開
    三筆土地於107年7月2日贈與其子洪大暘後，再以系爭3-20
    地號土地為袋地而對反訴被告主張通行權，顯然反訴原告於
    贈與時應可預見卻仍故意為之，反訴被告自無義務負擔其通
    行之義務。又3-18地號土地周遭僅反訴原告一戶居住，反訴
    原告請求應將附圖四所示鐵皮、鐵條移除並容忍其鋪設柏油
    等路面及埋設管線，無非係限制反訴被告土地所有權之行使
    並供反訴原告有利之使用，亦非袋地供通行對鄰地損害最小
    之方式，反訴原告此部分之主張，並無理由等語。並聲明：
    反訴原告之訴及假執行之聲請均駁回。
三、兩造間不爭執之事項：
    除如上開本訴之兩造不爭執事項㈠所列者外，另增加:
㈠、系爭建物之現有電線、水管、瓦斯管、天然氣管線等管線，
　　係從位於附圖一所示系爭紅色實線區域土地之路面底下通
　　過，此為兩造所不爭執（見本院卷第284頁）。
㈡、系爭通行土地上，如附圖四所示紅色線位置及四個綠色標誌
    位置處，目前反訴被告分別設置有鐵皮、四支鐵條。此亦有
    附圖四在卷可參。
四、本院之判斷：
    茲本件兩造間有爭執應予審究者，在於：㈠、反訴原告依民
    法第787條第1項規定，請求確認其對被告3-18地號之「系爭
    通行土地」有通行權存在，有無理由？㈡、反訴原告請求反
    訴被告應將「系爭通行土地」上之如附圖四所示鐵皮及鐵條
    移除，並容忍反訴原告鋪設柏油、水泥等通行設施及埋設管
    線等，有無理由？爰予以論述如下。
㈠、反訴原告依民法第787條第1項規定，請求確認其對被告3-18
    地號之「系爭通行土地」有通行權存在，有無理由？
　　經查，反訴原告之3-20地號土地為袋地，且反訴原告對反訴
    被告3-18地號土地如附圖一即附圖三所示紅色實線區域土地
    有通行權乙節，理由已如前開本訴、四、㈠之認定。反訴原
    告另主張其對3-18地號土地如附圖三所示、系爭斜線區域之
    土地亦有通行權存在，此雖為反訴被告所否認。惟按袋地通
    行權，非以袋地與公路有聯絡為已足，尚須使其能為通常之
    使用。而是否為通常使用所必要，除須斟酌土地之位置、地
    勢及面積外，尚應考量其用途（最高法院87年臺上字第2247
    號判決意旨可資參照）。經查，如附圖三所示之系爭紅色實
    線區域土地，其寬度最窄至最寬處約1．65公尺至2.70公尺左
    右，此經本院履勘現場屬實，並有本院109年9月11日勘驗筆
    錄在卷可佐，衡諸目前之社會情況，使用汽車作為住家之對
    外交通工具，已是一般之常態，兼以目前對居家生活之消防
    、醫療救護之重視及提升，與先前相較，已不可同日而語，
    是考量消防及救護車進出之需求，自需讓反訴原告就系爭建
    物對外通行所使用之土地，能留有足夠之寬度，以供上開車
    輛等進出所使用。再審酌附圖三所示系爭斜線區域土地，其
    位置乃係自系爭紅色實線區域土地，往東延伸一小部分，面
    積僅為3.07平方公尺，且該部分土地目前係為水泥空地，反
    訴被告係作為停車場空地使用，其與系爭紅色實線區域土地
    合計之土地範圍，最寬亦僅為3公尺等情，亦經本院會同兩
    造於109年12月18日履勘現場屬實，有勘驗筆錄及現場照片
    在卷可憑（見本院卷第283-289頁），是反訴原告增加此部
    分通行土地之請求，揆諸上開之說明，尚有其必要性，且亦
    不會額外造成反訴被告過多之損害，故反訴原告請求通行「
    系爭通行土地」，應屬適宜而可採。從而，反訴原告依民法
    第787條第1項之規定，請求確認反訴原告之系爭3-20地號土
    地，就反訴被告之系爭3-18地號土地於附圖一即附圖三所示
    紅色實線區域及附圖三所示系爭斜線區域部分之土地，有袋
    地通行權，為有理由，應予准許。
㈡、反訴原告請求反訴被告應將「系爭通行土地」上之如附圖四
    所示鐵皮及鐵條移除，並容忍反訴原告鋪設柏油、水泥等通
    行設施及埋設管線等，有無理由？
１、經查，反訴原告系爭3-20地號土地符合袋地通行權行使要件
    ，即取得通行3-18地號之系爭通行土地，以至公路之權利，
    周圍地權利人即反訴被告，負有容忍反訴原告通行系爭通行
    土地之義務，是反訴原告請求反訴被告應容忍反訴原告於上
    開通行範圍內之通行，並不得在其上設置地上物或為任何妨
    害反訴原告通行之行為，應屬有據。惟系爭通行土地範圍內
    ，如附圖四所示紅色線位置及四個綠色標誌位置處，目前反
    訴被告分別設置有鐵皮、四支鐵條，以阻礙反訴原告之通行
    ，已如前述，則反訴原告一併本於袋地通行權之作用，請求
    反訴被告應將上開鐵皮及四支鐵條移除，亦屬有據而應予准
    許。
２、又按土地所有人非通過他人之土地，不能設置電線、水管、
    瓦斯管或其他管線，或雖能設置而需費過鉅者，得通過他人
    土地之上下而設置之，民法第786條第1項已定有明文；又有
    通行權人於必要時，得開設道路，民法第788條第1項本文亦
    有明文。查反訴原告之3-20地號土地為袋地，且反訴原告對
    反訴被告之3-18地號土地之系爭通行土地有通行權，已如前
    述，是其請求於通行範圍內鋪設柏油、水泥等通行設施，亦
    為行使該通行權之合理必要，應屬有據；再其為使系爭建物
    之正常使用，於通行範圍內埋設電線、水管、瓦斯管、天然
    氣管線或其他管線，不但係屬損害最小之處所，且系爭建物
    之現有上開管線亦係埋設於附圖一即附圖三所示紅色實線區
    域土地之下，此為兩造所不爭執，是反訴原告一併請求反訴
    被告應容許其於系爭通行土地內，埋設電線、水管、瓦斯管
    、天然氣管線或其他管線，亦為有理由而應准許。
㈢、綜上所述，反訴原告本於上揭民法第787、788、786條規定，
    請求確認其就反訴被告所有如附圖一及附圖三所示系爭通行
    土地，有通行權存在；並請求反訴被告拆除於上開通行土地
    範圍內，所設置如附圖四紅色線及四個綠色標誌位置處之鐵
    皮及四支鐵條，並應容忍反訴原告鋪設柏油及水泥路等、埋
    設電線、水管、瓦斯管、天然氣管線或其他管線等，為有理
    由，應予准許，爰判決如主文第五至七項所示。
㈣、末按因下列行為所生之費用，法院得酌量情形，命勝訴之當
    事人負擔其全部或一部：…二、敗訴人之行為，按當時之訴
    訟程度，為伸張或防衛權利所必要者，民事訴訟法第81條第
    2 款規定甚明。本件反訴原告欲通行反訴被告所有之上開土
    地等，反訴被告為防衛其權利而不同意反訴原告之請求，所
    為訴訟行為應在防衛其權利所必要之範圍內，若令提供土地
    讓反訴原告通行等之反訴被告，再行負擔訴訟費用，恐非事
    理所平，本院援依上開規定，命勝訴之反訴原告負擔訴訟費
    用。
㈤、本件反訴判決之基礎已臻明確，兩造其餘之攻擊、防禦方法
    及舉證，核與判決結果無影響，爰不一一予以論列，併此敘
    明。
㈥、本件為適用簡易訴訟程序所為反訴被告敗訴之判決，爰依民
    事訴訟法第389條第1項第3款之規定，依職權宣告假執行。
五、據上論結，本件反訴原告為有理由，依民事訴訟法第436條
    第2項、第389條第1項第3款、78條、第81條第2款，判決如
    主文。
中　　華　　民　　國　　110 　年　　3 　　月　　12　　日
                  臺灣新竹地方法院竹北簡易庭
　　　　　　　　　　　　　　　　　法　官　鄭政宗
以上正本係照原本作成。
如對本判決上訴，須於判決送達後 20 日內向本院提出上訴狀。
如委任律師提起上訴者，應一併繳納上訴審裁判費。
中　　華　　民　　國　　110 　年　　3 　　月　　15　　日
                                　書記官　黃志微